臺灣臺中地方法院民事判決　　　　　　　 96年度訴字第819號
原　　　告　乙○○
　　　　　　甲○○
共　　　同
訴訟代理人　陳鎮律師
　　　　　　林佐偉律師
被　　　告　丁○○
訴訟代理人　黃俊昇律師
　　　　　　陳世煌律師
上列當事人間請求確認地上權存在事件，本院於民國96年8月13
日言詞辯論終結，判決如下：
    主  文
原告之訴駁回。
訴訟費用由原告負擔。
    事實及理由
甲、程序方面：
    按訴狀送達後，原告不得將原訴變更或追加他訴，但請求之
    基礎事實同一、擴張或減縮應受判決事項之聲明、或不甚礙
    被告之防禦及訴訟之終結者，不在此限，民事訴訟法第255
    條第1項第2、3、7款定有明文。所謂請求之基礎事實同一，
    係指變更或追加之訴與原訴之主要爭點有其共同性，各請求
    利益之主張在社會生活上可認為同一或關連，而就原請求之
    訴訟及證據資料，於審理繼續進行在相當程度範圍內具有同
    一性或一體性，得期待於後請求之審理予以利用，俾先後二
    請求在同一程序得加以解決，避免重複審理，進而為統一解
    決紛爭者即屬之。本件原告原起訴請求「確認原告就被告所
    有就坐落台中縣太平市○○段第770之7號土地（下稱系爭土
    地）上如附圖所示A、B、C部分，面積532.10平方公尺土地
    上本於時效取得地上權之登記請求權存在」，嗣於訴訟進行
    中，經現場測量後請求「(1)確認原告就被告所有坐落系爭土
    地如附圖所示A、B、C部分，面積509平方公尺土地上本於時
    效取得地上權之登記請求權存在；(2)被告應容忍原告就該土
    地辦理地上權登記」，是原告就前開請求，顯屬擴張應受判
    決事項之聲明，且主要爭點均在請求地上權登記，所據事實
    同一，具有共同性，應屬同一之基礎事實，且不甚礙被告之
    防禦及訴訟之終結，核與首揭規定相符，應予准許，合先敘
    明。
乙、實體方面：
一、原告起訴主張：
  (一)系爭土地原為原告之祖父林德茂所有，嗣由被告繼承取得，
    而林德茂生前在系爭土地上興建門牌號碼為台中縣太平市順
    昌巷4號未辦保存登記建物（下稱系爭建物），林德茂、被
    告、原告二人均同住該屋，原告取得該建物占有之始為善意
    且無過失，而系爭土地上如附圖所示A、B、C部分即庭院、
    住房及廁所確係原告二人於66年間陸續出資為重大修繕，該
    重大修繕即屬興建，而該房屋稅籍登記在原告二人名下，房
    屋稅亦由原告二人繳納，原告二人就該建物有事實處分權。
    原告係於鈞院81年度訴字第1839號請求確認地上權事件事實
    審言詞辯論終結後，變更為以行使地上權之意思占有系爭土
    地，並使用上開建物，迄申請地上權登記止已逾10年，該期
    間被告未有爭執，其於原告申請地上權登記公告後始為異議
    ，無礙原告和平繼續公然在系爭土地上有建物，及時效取得
    地上權登記請求權之事實。詎原告二人於95年10月間向台中
    縣太平地政事務所申請地上權登記，於公告期間內，遭被告
    提出異議，經調處後認依民事訴訟法第401條規定，原告應
    受鈞院81年度訴字第1839號訴外人即原告之被繼承人丙○○
    所提起確認地上權事件敗訴確定判決效力所及，而將該地上
    權登記申請駁回。原告二人雖為丙○○之繼承人，惟原告二
    人占有系爭土地係為自己取得地上權之意思而占有，非為丙○○占有，該確定判決之既判力僅及於事實審言詞辯論終結
    前之事實，而本件時效取得地上權登記請求權之事實，係該
    確定判決事實審言詞辯論終結後發生之事實，不受該確定判
    決既判力所及。原告自得依民法第772條準用第770條之規定
    ，主張時效取得系爭土地之地上權。至於被告另訴請求返還
    土地（即本院95年度訴字第1059號、臺灣高等法院臺中分院
    96年度上字第125號）之訴訟標的雖同在系爭土地上，惟爭
    執之地點非本件如附圖所示A、B、C部分，二者訴訟標的物
    不同。
  (二)聲明：(1)確認原告就被告所有坐落系爭土地如附圖所示A、B
    、C部分面積共509平方公尺土地上本於時效取得地上權之登
    記請求權存在；(2)被告應容忍原告就該土地辦理地上權登記
    。
二、被告則以：
  (一)原告乙○○之夫、甲○○之父丙○○於81年間曾就被告所有
    系爭土地請求確認地上權存在，經鈞院以81年度訴字第第18
    39號認丙○○不能證明以行使地上權之意思占有系爭土地而
    判決駁回確定，又原告二人分別為丙○○之配偶、兒子，結
    婚、出生後均與丙○○共同占有系爭土地，自為該確定判決
    既判力所及；縱其二人有基於行使地上權之意思而占有系爭
    土地，其時效亦應自丙○○死後即94年起算，因時效未完成
    而不得請求登記為地上權人。又依該確定判決書所載，系爭
    土地於81年訴訟時，已證明非丙○○所占用，而本件原告主
    張占用位置與該確定判決土地位置相符，可知上開房屋等非
    原告所有。又原告原主張自66年起占有，嗣又改稱自鈞院81
    年度訴字第1839號判決事實審言詞辯論終結時起，因系爭土
    地已屬丁○○所有，而變更為以行使地上權之意思占有系爭
    土地、使用該建物，前後說詞矛盾。縱認原告二人自81年度
    訴字第1839號判決事實審言詞辯論終結後，即以行使地上權
    之意思而占有系爭土地，惟系爭土地於81年間即因共有物分
    割而由被告取得，原告二人既已知悉系爭土地為被告所有，
    則其占有之始即非善意及無過失。
  (二)又被告已於95年4月20日對原告甲○○訴請返還土地事件（
    本院95年度訴字第1059號、臺灣高等法院臺中分院96年度上
    字第125號），並於95年8月24日追加原告乙○○、訴外人林
    家吉為被告後，原告二人始於95年11月20日向太平地政事務
    所聲請時效取得地上權，已無時效取得地上權之可能，自無
    地上權登記請求權。另原告雖提出台中縣稅捐稽處稅籍證書
    證明系爭土地上門牌號碼台中縣太平市○○路順昌巷4號房
    屋為其所有，但該證明書僅得證明自80年7月起有該建物存
    在，無法證明原告有以行使地上權之意思而占有他人之土地
    。況原告於另案95年度訴字第1059號返還土地事件自承占有
    系爭土地之始係基於使用借貸或信託關係登記於被告名下，
    均非基於行使地上權之意思而占有，自不能主張時效完成取
    得地上權。又原告既稱其僅出資修繕系爭土地上之房屋，則
    該房屋非其所有，自與時效取得地上權之規定不符。
  (四)聲明：原告之訴駁回。
三、本件兩造不爭執事項：
  (一)坐落台中縣太平市○○段770-7地號土地為被告所有。
  (二)坐落系爭土地上之門牌號碼台中縣太平市○○路順昌巷4號
    之未辦保存登記建物占用系爭土地如附圖所示B部分住房面
    積392平方公尺、C部分廁所面積5平方公尺、A部分庭院面積
    112平方公尺，共計509平方公尺。
  (三)系爭建物之房屋稅係自80年7月起課，現納稅義務人為原告
    二人，課稅面積為361平方公尺。又上開B部分住房非原告二
    人所興建，而係由其二人修繕，且目前為原告二人占有使用
    中。
  (四)原告乙○○之配偶、甲○○之父丙○○於93年間死亡。
  (五)原告二人於95年10月間向台中縣太平地政事務所申請就系爭
    土地為地上權登記，被告提出異議，經調處後，原告二人依
    民事訴訟法第401條規定，應受本院81年度訴字第1839號確
    認地上權事件判決原告二人之被繼承人丙○○敗訴效力所及
    ，而駁回原告二人之地上權登記申請。
  (六)本院81年度訴字第1839號確認地上權事件之確認面積與本件
    確認地上權事件確認之面積範圍相同。
  (七)被告對原告甲○○請求返還土地之事件，經本院95年度訴字
    第1059號判決被告勝訴，經上訴後由臺灣高等法院臺中分院
    以96年度上字第125號駁回上訴確定。
四、法院之判斷：
    本件原告二人主張就被告所有系爭土地，以行使地上權之意
    思而占有，並占有使用坐落其上如附圖所示A、B、C之庭院
    、住房及廁所逾10年，而請求確認本於時效取得地上權之登
    記請求權存在，及被告應容忍原告辦理地上權登記等情，為
    被告所否認，並以前揭詞置辯。則本件應審究者厥為：原告
    二人得否主張依民法第772條準用第770條規定時效取得系爭
    土地之地上權？經查：
  (一)本件系爭土地為被告所有，坐落其上之門牌號碼台中縣太平
    市○○路順昌巷4號之未辦保存登記建物占用系爭土地如附
    圖所示B部分住房面積392平方公尺、C部分廁所面積5平方公
    尺、A部分庭院面積112平方公尺，共計509平方公尺，且其
    中如附圖所示A庭院、B住房均為原告二人占有使用之事實，
    業經本院會同台中縣太平地政事務所測量員勘測現場屬實，
    有台中縣太平地政事務所96年6月7日平地測字第0960005462
    號函所附複丈成果圖及本院現場勘驗筆錄、現場附圖附卷可
    稽，且為被告所不爭執，堪信原告此部分之主張為真實。
  (二)被告雖辯稱其另案訴請原告二人返還系爭土地後，原告始提
    出對系爭土地地上權登記之請求，自無適用時效取得地上權
    要件云云。惟查，被告對原告甲○○請求返還土地之事件，
    雖經本院95年度訴字第1059號判決被告勝訴，並經臺灣高等
    法院臺中分院以96年度上字第125號駁回原告之上訴確定，
    惟依該判決所附複丈成果圖所示，被告訴請原告返還系爭77
    0-7地號土地之範圍，與本件原告請求確認系爭770-7地號土
    地地上權存在之範圍（即如附圖所示A、B、C部分）不同，
    尚與最高法院86年度台上字第3140號判決所謂占有人係在土
    地所有人提起拆屋還地之訴後，始主張具備時效取得之要件
    有間，被告該部分所辯，自無足採。
  (三)按地上權為一種物權，主張取得時效之第一要件須為以行使
    地上權之意思而占有，若依其所由發生之事實之性質，無行
    使地上權之意思者，非有變為以行使地上權之意思而占有之
    情事，其取得時效不能開始進行，最高法院64年台上字第25
    52號判例可資參照。次按占有使用他人之土地，其原因固屬
    不一，然必以「行使地上權」之意思而占有，始符合因時效
    取得地上權之第一要件，此項行使地上權之意思，依民法第
    944條第1項之規定，既不在「推定」之列，即須由占有人負
    證明之責，最高法院86年度台上字第619號判決亦可參照。
    本件原告主張依時效取得地上權，依上開最高法院判決意旨
    ，自應就其有行使地上權之意思負舉證責任。惟查，原告雖
    所提出之台中縣稅捐稽處稅籍證書，僅能證明原告二人使用
    之上開建物坐落在系爭土地上，且該建物自80年7月起之納
    稅義務人為原告二人之事實，惟無法以此證明原告二人有以
    行使地上權之意思而占有系爭土地。又本件原告乙○○之配
    偶、甲○○之父丙○○於93年死亡，其於81年間曾就與本件
    系爭土地如附圖所示A、B、C部分土地面積相同之範圍提起
    確認地上權事件，經本院以81年度訴字第1839號判決丙○○
    敗訴確定，為兩造所不爭執，雖原告二人主張本件請求係於
    上開判決事實審言詞辯論終結（即82年4月20日）後，始變
    更以行使地上權人之意思占有系爭土地，然原告乙○○、甲○○分別為丙○○之配偶、子女，平日共同生活居住在上開
    建物內，且原告二人分別為6年10月25日、45年11月12日生
    ，有個人基本資料查詢結果可參，其二人於本院81年度訴字
    第1839號事件於82年4月27日判決時，不可能不知與丙○○
    有關之上開判決內容，況系爭770-7地號土地已於81年7月28
    日因辦理共有物分割登記而由被告取得，有該土地謄本附卷
    可稽，原告二人對此豈有不知之理，則原告二人既已知悉系
    爭土地為被告所有，且已知悉訴外人丙○○對被告訴請確認
    地上權存在事件已遭敗訴，衡之常理，原告二人與丙○○繼
    續占用系爭建物僅係基於同財共居之關係，依常情亦難認原
    告二人自該時變易為行使地上權之意思而占有，其二人所主
    張上開判決事實審言詞辯論終結後，變更以行使地上權之意
    思占有系爭土地，且占有之始為善意及無過失云云，顯不可
    採。
  (四)綜上所述，原告二人既無法證明以「行使地上權」之意思而
    占有系爭土地，且占有之始並非善意及無過失，自與民法第
    772條準用第770條之10年取得地上權時效之要件不符，原告
    提起本訴，請求確認就被告所有系爭土地如附圖所示A、B、
    C部分面積共509平方公尺土地上本於時效取得地上權之登記
    請求權存在及被告應容忍原告就該土地辦理地上權登記，為
    無理由，應予駁回。
五、本件事證已臻明確，兩造其餘之攻擊防禦方法，與判決基礎
    之事實及結果並無影響，爰不予審酌，併此敘明。
六、訴訟費用負擔之依據：民事訴訟法第78條。
中　　華　　民　　國　　96　　年　　9　　月　　 12　　日
                  民事第一庭    法　官　卓進仕
以上正本係照原本作成。
如對本判決上訴，須於判決送達後20日內向本院提出上訴狀（須
附繕本）。
中　　華　　民　　國　　96　　年　　9　　月　　 12　　日
                                書記官
